臺灣屏東地方法院刑事判決　　　　　　　　　　　　　　　　九十年度訴字第三號
　　公　訴　人　臺灣屏東地方法院檢察署檢察官
　　被　　　告　乙○○
　　　　　　　　丁○○
　　　　　　　　丙○○
　　右　一　人
　　選任辯護人　康裕成律師
右列被告等因偽造文書等案件，經檢察官提起公訴（八十八年度偵字第六八九八號、
八十九年度偵緝字第一四七號），本院判決如左：
    主  文
乙○○、丁○○、丙○○均無罪。
    理  由
一、公訴意旨略以：被告乙○○與丙○○為夫妻關係，均係從事土地代書之業務。丁○○與丙○○則為兄妹關係，而丁○○原係高雄縣大樹鄉九曲國小之工友，原告
    癸○○則為該國小之老師，二人為同事關係。丁○○明知自己之月收入及資產，
    尚不足以支應奢靡生活之支出，乙○○、丙○○亦知悉上述情況，三人竟共同基
    於意圖為自己不法所有之概括犯意，於民國八十六年年中起至八十七年五月間止
    ，連續在九曲國小等處，向癸○○謊稱：丁○○在外欠債，很可憐，希望癸○○
    能幫忙一下，他們願意代癸○○繳納死會之會款及將渠等父親朱山田所有坐於高
    雄縣大樹鄉○○○段第九、十地號二筆土地出售，作為償債之擔保等語，向癸○○借款，使蔡女陷於錯誤，而將其於九曲國小所參加之四組互助會（分別為會首
    廖蕙貞，會期八十六年一月至九十年十一月止；會首許憲雄，會期為八十六年一
    月至八十九年七月止；會首龔文筆，會期為八十五年六月至八十九年一月止；會
    首許憲雄，八十七年三月至九十二年二月止），分別於八十六年九月、八十六年
    十月、八十七年一月、八十七年七月予標下，共得會款新台幣（下同）二百零二
    萬元，及同意提供其所有坐落高雄縣大寮鄉庄段第一二五地號土地及其上建物及
    以公教人員信用貸款之方式，向中華商業銀行屏東分行（以下簡稱甲○○○）借
    款及申請信用卡來預借現金，嗣後丙○○即會同癸○○至甲○○○辦理上述貸款
    及申請信用卡之手續，共計向甲○○○分別借得款項為四十八萬五千元、六十萬
    元及申請信用卡一張，癸○○均交付予丁○○。丁○○於取得上述款項及信用卡
    後，尚不知足，竟與丙○○又基於共同偽造文書之概括犯意，自八十七年五月間
    起，連續偽造癸○○名義之申請書等資料，向中國信託商業銀行、ＭＢＦ信用卡
    公司、香港匯豐銀行及高雄中小企業銀行，申請核發信用卡，使上開公司陷於錯
    誤，而分別核准發卡，丁○○、丙○○於取得上開甲○○○、中國信託商業銀行
    、ＭＢＦ信用卡公司、香港匯豐銀行及高雄中小企業銀行核發癸○○名義之信用
    卡後，二人遂自八十七年六月間起至八十八年八月間止，連續持上開信用卡至屏
    東市之太平洋百貨、上賓旅行社股份有限公司等營業場刷卡消費，並使不知情之
    不詳姓名年籍女子或由丙○○自行代為偽簽癸○○之姓名於簽帳單上，致使上開
    發卡銀行本於同前之誤認係癸○○本人所刷卡，而給付同額消費金額予各該營業
    處所，因認被告乙○○、丁○○、丙○○涉犯刑法第三百三十九條第一項之詐欺
    財罪嫌；而被告丁○○、丙○○另涉犯同法第二百十六條、第二百十條之行使偽
    造私文書等罪嫌。
二、按犯罪事實應依證據認定之，無證據不得推定其犯罪事實；不能證明被告犯罪者
    ，應諭知無罪之判決，刑事訴訟法第一百五十四條及第三百零一條第一項分別定
    有明文。又告訴人之告訴，係以使被告受刑事訴追為目的，是其陳述是否與事實
    相符，仍應調查其他證據以資審認；認定不利於被告之事實，須依積極證據，苟
    積極證據不足為被告不利事實之認定時，即應為有利於被告之認定，更不必有何
    有利之證據；再者，刑事訴訟法上所謂認定犯罪事實之證據，係指足以認定被告
    確有犯罪行為之積極證據而言，如未能發現相當證據或證據不足以證明，自不能
    以推測或擬制之方法，以為裁判基礎；認定犯罪事實所憑之證據，雖不以直接證
    據為限，間接證據亦包括在內；然而無論為直接證據或間接證據，其為訴訟上證
    明，須於通常一般人均不致有所懷疑，而得以確信其為真實之程度者，始得據為
    有罪之認定，此有最高法院五十二年臺上字第一三００號、三十年上字第八一六
    號、二十九年上字第三一０五號、四十年台上字第八六號、七十六年臺上字第四
    九六號判例意旨可資參照。又刑法第三百三十九條第一項詐欺罪之成立，以意圖
    為自己或第三人不法所有，以詐術使人將本人或第三人之物交付為要件，所謂以
    詐術使人交付，必須被詐欺人因其詐術而陷於錯誤，若其所用方法，不能認為詐
    術，亦不致使人陷於錯誤，即不構成該罪；刑法第二百十條之偽造文書，以無制
    作權之人冒用他人名義而制作該文書為要件之一，如果行為人基於他人之授權委
    託，即不能謂無制作權，自不成立該條之罪，最高法院亦著有判例（四十六年台
    上字第二六０號、八十三年台非字第六五號、四十七年台上字第二二六號判例意
    旨）可參。
三、本件公訴人認被告乙○○、丁○○、丙○○涉有詐欺財罪嫌；而被告丁○○、丙○○另涉有行使偽造私文書等罪嫌，無非係以告訴人癸○○之指述及被告三人一
    同至告訴人商談銀行借款之錄音帶及譯文，並佐以證明書、甲○○○取款憑條，
    及中國信託商業銀行、ＭＢＦ信用卡公司、香港匯豐銀行、高雄中小企業銀行等
    之信用卡申請資料，暨上開銀行之信用卡影本、消費明細表為其論據。惟訊據被
    告乙○○、丁○○、丙○○則堅決否認有何前揭犯行，均供稱：係經過他同意的
    等語。
四、經查：
  (一)關於會款二百零二萬元、不動產貸款五十萬元、教師信用貸款六十萬元部分：
  １告訴人於本院審理時供稱：我是九曲國小老師，他是九曲國小工友，因為他說他
    有地下錢莊借款，我八十六年九月、十月、八十七年一月、七月，一共標了四個
    會錢共二百零二萬交給他，我用我高雄縣大寮鄉○○村○○路七十三巷七十二號
    四樓的土地和建物去辦貸款一百八十萬元，一百三十萬元還中小企銀，不動產的
    部分是五十萬元還有信用教師貸款六十萬元，共一百十萬元，我有同意貸款下來
    還了銀行的錢剩下來要借給他，教師信用貸款下來要借給他（參本院卷第三五二
    頁）；證人即中華商業銀行屏東分行辦理貸款人員辛○○於偵查時證稱：在八十
    七年五、六月時先辦小額信用貸款六十萬元，又在同年七月左右辦一百八十萬元
    房屋貸款，二筆均由我承辦，申請時是由丙○○提出癸○○相關資料申請的，而
    在對保時，則是癸○○親自來辦，至於丙○○有無一起來，就沒有印象了，二筆
    貸款都是匯入癸○○來辦貸款時一起開的帳戶，癸○○也只有這一個帳戶（參八
    十八年偵字第六八九八號偵查卷第一００頁、一０一頁）各等語，互參以觀，上
    開款項之借貸均係經告訴人同意而辦理，且係經告訴人親自辦理對保，情灼無疑
    。
  ２再佐以告訴人係九曲國小老師，其於本院審理時自承係因出於善心，想幫助他們
    ，而被告等人也向我保證，他父親有多筆土地，可以賣了還我，但我並沒有看到
    權狀或土地，我是陸陸續續借給被告錢的（參本院卷第二二頁）等語，衡情，一
    國小老師，就上開會款、不動產貸款、教師信用貸款共三百多萬元之借貸，僅憑
    被告等人之口頭保證，即本於善心，而陸續交付借款，告訴人之良善令人感佩，
    然觀之告訴人與被告間之往來情形，實難認憑被告等人有何施用詐術之情，而告
    訴人又因何而陷於錯誤，進而交付財物，被告三人所為，核與刑法第三百三十九
    條第一項之詐欺取財罪之構成要件有間。
  ３至於上開貸款有無經告訴人之手，再親自交予被告等人，僅係借款之方式而已，
    告訴人執此置辯，要與詐欺取財罪之成立無關，附為說明。
  (二)關於甲○○○、中國信託商業銀行、ＭＢＦ信用卡公司、香港匯豐銀行、高雄中
    小企業銀行等銀行之信用卡部分：
  １信用卡申請程序及徵信：
  甲○○○－卡號為0000－0000－0000－0000號
    告訴人於偵查中自承中華銀行是我申請（參八十八年偵字第六八九八號偵查卷第
    一０一頁反面）；而本院審理時亦供承我只有填寫甲○○○信用卡的簽名，也是
    他鼓勵我去辦的（參本院卷第二二頁）各等語，故此部分之信用卡並無爭執，合
    先敘明。
  中國信託商業銀行－卡號為0000－0000－0000－0000號
    此銀行之信用卡雖告訴人否認係經其同意而申辦，然參之該信用卡之承辦人員黃
    義堂於本院審理時證稱：「是我推廣的，八十七年他在我們公司申請二張，五月
    二十九日核卡這張是我承辦的，上面有寫『快發』是快速核卡的意思，我直接到
    大寮鄉○○路的住址去找本人請她簽名，申請書是我寫的，簽名是由癸○○本人
    簽的，因為我去過二次，所以我可以確定是他本人簽名，申請書上右上方來源第
    二點有『親見本人簽名』有打勾，就表示有看到本人，且簽名下面有蓋『親簽無
    誤』、『親訪無誤』有蓋我本人的私章。我為何會去大寮鄉二次，是因為第一次
    我不知道路要找路，後來我離職後又到美國運通上班，我又找他辦卡，所以這個
    地址我很熟悉」（參本院卷第五一四頁、五一五頁）及徵信人員鄂惠娟證稱：「
    因為快速發卡承辦人員已有做過本人資料的確認，所以我們徵信只要用電話確認
    學校有這一位老師就可以發卡，不一定要聯絡上本人。不是快速發卡這張是郵寄
    申請的，我在八十七年五月二十八日上午十點二十五分有照會到本人才核卡」（
    參本院卷第五一五頁）各等語，復佐以卷附之信用卡申請文件（參本院卷第五二
    四頁、五二五頁），益臻該信用卡確實係經告訴人本人親自簽名，且經一定之徵
    信程序無訛，告訴人一再否認為此信用卡之申請，顯與事實不合，其所言自不足
    採。
  ＭＢＦ信用卡公司－卡號為0000－0000－0000－0000號
    該銀行於八十八年九月間為台灣協富信用卡股份有限公司所併購，且關於以告訴
    人名義所申請之信用卡資料並未予以移轉，有卷附之台灣協富信用卡股份有限公
    司於九十年六月十三日之函覆書狀可佐（參本院卷第一八五頁、第一八六頁），
    故上開信用卡並無原申請資料及其承辦人員可供本院調查，特為說明。
  香港匯豐銀行－卡號為0000－0000－0000－0000號
    本件信用卡，該銀行函覆本院謂：本案係由該持卡人親自來公司辦理且親筆簽名
    於申請書上，而因其係公教人員，故依本行之核卡標準，於申請時僅需出示識別
    證及身分證正本確認係本人後即可辦理，本行承辦人員經核對其身分證正本上之
    記載無誤後即予受理辦卡，該卡之推廣業務員係壬○○，惟其已離職，而該卡係
    由本行專責徵信人員以電話向其所留之戶籍資料經去電查明確認後，始核發該卡
    ，有該銀行九十一年五月九日91港匯卡字第０二一四七號函附卷可參（見本院卷
    第五三二頁、第五三三頁），且經證人即該銀行之法務人員庚○○於本院審理時
    證稱：「因為他是老師只要識別證和身分證就可以，申請書上當時的業務員有寫
    『來公司辦理且親簽』，申請時我們會請他出示身分證的正本，當場我們有核對
    身分證上的職業欄為九曲國小教師，且我們徵信時打0000000的電話是他
    公婆接的，所以在電話後面有註記『公婆』，徵信完後核卡下來後就寄到高雄縣
    大寮鄉○○村○○路七三巷七二號四樓」（參本院卷第五一三頁）等語，再佐以
    該信用卡之申請文件，告訴人顯係親自辦理本件信用卡之申請，告訴人一再否認
    為信用卡之申請，似有所保留，亦與事實不符。
  高雄中小企業銀行－卡號為0000－0000－0000－0000號
    證人即信用卡之承辦人員戊○○於本院審理時證稱：「他的申請書是寄過來的，
    我們收到後作電話確認，我們打去大樹鄉九曲國小作確認，電話是000000
    0，我們打過去後就表明要找癸○○，他就幫我們轉接，五月二十日左右我們有
    打到學校確認，但當時沒有接到本人，他同事說他在開刀，六月四日我們又打過
    去，他同事說他在上課，我們留下電話請他回覆，他回電後我們請他確認他的姓
    名、英文姓名、出生年月日、帳單地址、戶籍地址是否和申請書上所記載的相同
    ，並請他提供二個聯絡人的電話、姓名，我們再幫他補填上去，核對這些資料後
    ，我們認為他是申請書上的本人，所以就核卡給他。我們打電話過去就表明我們
    是己○○○電話是多少請癸○○回電，後來他就回電給我們，並不是申請人主動
    打電話來銀行詢問信用卡辦理情形」（參本院卷第四一九頁）等語，顯見該銀行
    確實對其本人為徵信之工作。復佐以其帳單住址，在八十七年七月十四日之前都
    是在高雄縣大寮鄉○○村○○路七十三巷七十二號四樓（即告訴人原住所，據告
    訴人於偵查中自承五張信用卡均收到，而本件信用卡係所載卡戶住址寄發），七
    月十四日之後改成屏東市○○路七三二之四號十樓之五，八十八年一月十八日改
    成屏東市○○路，八十八年七月三十日在改到大樹鄉九曲村，有附卷己○○○九
    十年三月八日九十高銀總消金字第三九號所附之帳單地址可稽（參本院卷第一一
    一頁、第一一二頁），而在八十七年七月十四日改住址之前，亦即在八十七年六
    月十九日確在世華銀行屏東分行和大眾銀行屏東分行預借現金（詳後述），及其
    他多筆消費，復有該銀行於九十一年四月十九日以九十一高銀總消金字第一六五
    號函所附自核卡至八十八年間之消費歷史明細（補發）在卷（參本院卷第五九四
    頁至四一五頁）可佐，足臻本件信用卡之申請，告訴人確係知情，且經其同意，
    ，洵堪認定。
  ２預借現金：
  以高雄區中小企業銀行前開信用卡預借現金，其明細為：世華聯合商業銀行屏東
    分行、消費日八十七年六月十九日預借二萬元；大眾商業銀行屏東分行、消費日
    八十七年六月十九日預借一萬元；大眾商業銀行屏東分行、消費日八十七年六月
    二十二日預借三萬元；大眾商業銀行屏東分行、消費日八十七年七月二日預借三
    萬元，有九十年九月二十日九十高銀總消金字第四五六號函在卷可參（見本院卷
    第二七二頁）。
  而該預借現金之手續須本人持身分證及信用卡親自辦理，亦有大眾商業銀行屏東
    分行九十一年四月二十四日以九一眾屏字第二一號函謂：「本分行辦理客戶預借
    現金業務，均由客戶本人持身分證、信用卡至櫃台辦理，經櫃員核對本人與身分
    證無誤後，由端末機取得銀行授權碼，並由客戶簽名確認金額無誤後，該項交易
    始完成」（參本院卷第四四一頁），及世華聯合商業銀行屏東分行九十一年四月
    二十六日以世屏發字第三０三號函覆本院謂：「本行承辦信用卡預借現金手續，
    需由本人持身分證及信用卡正本親自來行辦理相關程序」（參本院卷第五０二頁
    ）等可佐，足臻該高雄區中小企業銀行之信用卡確如前所述，係經告訴人之同意
    或授權而申請，而持之為預借現金亦係經告訴人同意而一同前往辦理，被告所為
    核與行使偽造文書之構成要件有間，告訴人雖供稱確係一同前往，然不知辦理何
    事，顯與一般事理有違，自不足採。
  再觀以大眾商業銀行屏東分行於九十年九月二十五日以九０屏字第八七號函覆本
    院，就告訴人於該銀行所辦理之預借現金明細，其中數筆預借現金信用卡，包括
    前開卡號0000－0000－0000－0000號之高雄中小企業銀行信用
    卡三筆，卡號0000－0000－0000－0000號之甲○○○信用卡一
    筆，及卡號0000－0000－0000－0000號之中國信託商業銀行信
    用卡二筆（參本院卷第二七五頁、第二七六頁），該高雄中小企業銀行、甲○○○、中國信託商業銀行等銀行之信用卡三張，其預借現金消費均在八十七年六月
    、七月間，而該預借現金之手續均須本人持信用卡及身分證親自辦理，已如前述
    。縱如被告丙○○所言並坦承前開五張信用卡之背面均為其所簽，而告訴人就預
    借現金之辦理，係與被告丙○○一同前往，為告訴人所不否認，告訴人對於上開
    信用卡之核發及使用，實難諉為不知，其供稱不知與被告丙○○至銀行係辦理預
    借現金，衡諸常情，實難令人信憑，縱係大病初癒，亦難謂其精神疲憊至此，不
    知何以在預借現金之文件上簽名，亦不知何以會有與信用卡背面相同之簽名（仿
    被告丙○○簽『癸○○』之簽名）提供予銀行承辦人員核認，告訴人既與被告丙○○一同至銀行，卻又以剛開刀出院而推稱不知係何事，似與常理不合，告訴人
    對於前開信用卡之申請，確係經其同意，而所為之預借現金消費亦為告訴人所為
    ，甚屬明確。故而，除上述之高雄區中小企業銀行之信用卡確係經告訴人同意，
    已如前述外，而中國信託商業銀行信用卡及甲○○○信用卡亦確係經告訴人同意
    而申請，灼然甚明。而其卡片背面之簽名亦係經告訴人之同意而為之，被告丙○○就上開信用卡之使用既經告訴人之同意，其所為核與行使偽造文書及詐欺取財
    之構成要件有間。
  (三)綜上，借款部分被告等人確未施用詐術，而信用卡之申請，亦係經告訴人同意，
    有各該銀行之承辦人員至院證述無訛，且該信用卡之使用及預借現金復係經告訴
    人同意而為，均如前述，被告供稱係經告訴人之同意等語，堪認可採。被告三人
    所為，核與行使偽造文書、詐欺取財之構成要件不符，甚為明確。
  (四)至於告訴人於事後確有未同意被告等人再持該信用卡為出國旅遊或其他消費，亦
    難遽爾否認告訴人先前確有同意或授權被告等人使用該信用卡之事實，而民事爭
    訟程序係採當事人進行主義，繫於舉證責任分配，其所為之認定，本院自不受其
    拘束，併此敘明。
五、綜上所述，公訴人認定被告乙○○、丁○○、丙○○上開犯嫌所憑之證據，即未
    達通常一般人均不致有所懷疑，而得以確信其為真實之程度，此外，復查無其他
    積極證據足資證明被告等有何詐欺取財或行使偽造文書之犯行，揆諸前開說明，
    自不得遽為不利被告事實之認定，不能證明被告三人犯罪，應為被告無罪判決之
    諭知。
據上論斷，應依刑事訴訟法第三百零一條第一項，判決如主文。
本案經檢察官許英輝到庭執行職務
中      華      民      國      九十一      年      六      月    十八  日
                                      臺灣屏東地方法院刑事第二庭
                                          審判長法  官  吳永宋
                                                法  官  陳松檀
                                                法  官  李淑惠
右正本證明與原本無異。
對於本判決如有不服應於收受送達後十日內向本院提出上訴書狀上訴於台灣高等法院
高雄分院並按他造當事人之人數附具繕本。
                                          書記官        魏慧夷
中      華      民      國      九十一      年      六      月    十八  日
